---
title: "Untitled"
author: "Joan Aguirre"
date: "2025-10-29"
output: html_document
---

# Comparación de modelos

Para comparar los modelos KNN y regresión logística utilizados en este análisis, se opta por evaluar el desempeño del modelo KNN implementado con el paquete caret, que facilita la integración de variables categóricas y numéricas, así como la optimización de sus hiperparámetros mediante validación cruzada.

La comparación se basa en métricas clave como la exactitud, sensibilidad, especificidad y el área bajo la curva ROC (AUC), que ya hemos abordado anteriormente.
Estas medidas permiten evaluar cuál modelo clasifica mejor, identifica con mayor precisión los incumplimientos y mantiene un buen equilibrio entre detección y falsos positivos.

A continuación, se presenta una tabla resumen con los valores principales de estas métricas para ambos modelos, que permite una comparación rápida y clara de sus rendimientos y limita el juicio a evidencia cuantitativa.

```{r comparacion}
cm_caret <- confusionMatrix(pred_clase_knn, test$Estado, positive = "Pagado")

cm_logit <- confusionMatrix(pred_clase_logit, test_logit$Estado, positive = "Pagado")

comparacion_integral <- data.frame(
  Metrica = c(
    "Accuracy (Exactitud)",
    "Sensitivity (Sensibilidad)",
    "Specificity (Especificidad)",
    "Precision (Valor Predictivo Positivo)",
    "Balanced Accuracy",
    "AUC (Area bajo la curva ROC)",
    "Casos correctamente clasificados - Paga",
    "Casos correctamente clasificados - No_paga"
  ),
  `Modelo KNN` = c(
    round(cm_caret$overall["Accuracy"], 4),
    round(cm_caret$byClass["Sensitivity"], 4),
    round(cm_caret$byClass["Specificity"], 4),
    round(cm_caret$byClass["Pos Pred Value"], 4),
    round(cm_caret$byClass["Balanced Accuracy"], 4),
    round(auc(roc_knn), 4),
    cm_caret$table[1, 1],
    cm_caret$table[2, 2]
  ),
  `Modelo Logit` = c(
    round(cm_logit$overall["Accuracy"], 4),
    round(cm_logit$byClass["Sensitivity"], 4),
    round(cm_logit$byClass["Specificity"], 4),
    round(cm_logit$byClass["Pos Pred Value"], 4),
    round(cm_logit$byClass["Balanced Accuracy"], 4),
    round(auc(roc_logit), 4),
    cm_logit$table[1, 1],
    cm_logit$table[2, 2]
  )
)

comparacion_integral %>%
  kbl(
    caption = "Tabla 7. Comparacion integral del desempeno entre los modelos KNN y Logit",
    align = c("l", "c", "c"),
    col.names = c("Metrica", "KNN", "Logit")
  ) %>%
  kable_styling(
    bootstrap_options = c("striped", "hover", "condensed"),
    full_width = FALSE,
    font_size = 13,
    position = "center"
  ) %>%
  row_spec(0, background = "#922b21", color = "white", bold = TRUE) %>%
  row_spec(6, extra_css = "border-bottom: 2px solid #2b6cb0;") %>%
  column_spec(1, bold = TRUE, width = "5cm") %>%
  column_spec(2:3, width = "3cm") %>%
  footnote(
    general = "Elaboracion propia con base en el dataset Lending Club (2007–2018).",
    general_title = "Nota:",
    footnote_as_chunk = TRUE
  )

```

La tabla de comparación integral entre KNN (con caret) y regresión logística (Logit) muestra que ambos modelos presentan desempeños relativamente similares en la mayoría de los indicadores, aunque existen diferencias que pueden resultar más relevantes dependiendo del objetivo analítico.

Logit logra una mayor exactitud y mejor especificidad, lo que se traduce en un menor número de falsos positivos al identificar pagos correctamente.
KNN, por su parte, exhibe una sensibilidad ligeramente superior y clasifica más casos de “No_paga” de manera correcta, lo que puede ser valioso cuando la prioridad es identificar el mayor número posible de incumplimientos, aun aceptando un número mayor de falsos positivos.

```{r area}

roc_knn_df <- data.frame(
  FPR = 1 - roc_knn$specificities,
  TPR = roc_knn$sensitivities,
  Modelo = "KNN"
)

roc_logit_df <- data.frame(
  FPR = 1 - roc_logit$specificities,
  TPR = roc_logit$sensitivities,
  Modelo = "Logit"
)

roc_comparada <- rbind(roc_knn_df, roc_logit_df)

auc_knn <- round(auc(roc_knn), 3)
auc_logit <- round(auc(roc_logit), 3)

ggplot(roc_comparada, aes(x = FPR, y = TPR, color = Modelo)) +
  geom_line(linewidth = 1.2) +
  geom_abline(linetype = "dashed", color = "#b0b0b0") +
  annotate("text", x = 0.65, y = 0.15,
           label = paste0("AUC KNN = ", auc_knn),
           color = "#922b21", fontface = "bold", size = 4.2) +
  annotate("text", x = 0.65, y = 0.07,
           label = paste0("AUC Logit = ", auc_logit),
           color = "#922b21", fontface = "bold", size = 4.2) +
  scale_color_manual(values = c("KNN" = "#922b21", "Logit" = "#922b21")) +
  labs(
    title = "Curvas ROC comparadas entre KNN y Logit",
    subtitle = "Visualización de la capacidad discriminativa de ambos modelos",
    x = "Tasa de falsos positivos (1 - Especificidad)",
    y = "Tasa de verdaderos positivos (Sensibilidad)",
    caption = "Fuente: Elaboración propia con base en el dataset Lending Club (2007–2018)"
  ) +
  tema +
  theme(legend.position = "bottom", legend.title = element_blank())

```

Sin embargo, la diferencia en el área bajo la curva (AUC) es mínima, denotando que ambos modelos muestran una capacidad similar para distinguir entre pagos e impagos de manera global.

```{r barras}
metricas_comparacion <- data.frame(
  Métrica = rep(c("Accuracy", "Sensibilidad", "Especificidad", "Precisión", "Balanced Accuracy"), each = 2),
  Modelo = rep(c("KNN", "Logit"), times = 5),
  Valor = c(
    cm_caret$overall["Accuracy"],
    cm_logit$overall["Accuracy"],
    cm_caret$byClass["Sensitivity"],
    cm_logit$byClass["Sensitivity"],
    cm_caret$byClass["Specificity"],
    cm_logit$byClass["Specificity"],
    cm_caret$byClass["Pos Pred Value"],
    cm_logit$byClass["Pos Pred Value"],
    cm_caret$byClass["Balanced Accuracy"],
    cm_logit$byClass["Balanced Accuracy"]
  )
)

ggplot(metricas_comparacion, aes(x = Métrica, y = Valor, fill = Modelo)) +
  geom_bar(stat = "identity", position = position_dodge(width = 0.75), width = 0.6) +
  geom_text(aes(label = round(Valor, 3)), 
            position = position_dodge(0.75), vjust = -0.5, size = 3.5, color = "#323130") +
  scale_fill_manual(values = c("KNN" = "#1a5276", "Logit" = "#922b21")) +
  labs(
    title = "Comparación de métricas clave entre KNN y Logit",
    subtitle = "Las barras muestran el desempeño relativo de los modelos",
    x = "",
    y = "Valor de la métrica",
    caption = "Fuente: Elaboración propia con base en el dataset Lending Club (2007–2018)"
  ) +
  tema +
  theme(legend.position = "bottom", legend.title = element_blank())
```

Estas métricas reflejan que ninguno de los dos modelos predomina claramente sobre el otro en todos los aspectos; cada uno presenta fortalezas y limitaciones que se deben ponderar según el contexto del problema y la tolerancia al riesgo o error que se adopten en la aplicación real.
Así, la decisión de adoptar, combinar, o mejorar alguno de estos enfoques requerirá una reflexión adicional sobre el objetivo de negocio y las restricciones prácticas del sistema de decisión.
